【裁判字號】    95,台上,4658
【裁判日期】    950824
【裁判案由】    違反貪污治罪條例等罪
【裁判全文】
最高法院刑事判決            九十五年度台上字第四六五八號
    上   訴   人  台灣高等法院檢察署檢察官
    上訴人即被告  甲○○
                          之4.
    選 任辯護 人  俞兆年律師
    被        告  丙○○
                  乙○○
                          15.
    上 列  一 人
    選 任辯護 人  李文輝律師
    被        告  丁○○
                  戊○○
                          弄1.
                  己○○
                  辛○○
                  庚○○
                  壬○○
    上 列  一 人
    選 任辯護 人  周憲文律師
    被        告  癸○○
                  子○○原名.
                          弄8.
上列上訴人等因被告等違反貪污治罪條例等罪案件，不服台灣高
等法院中華民國九十五年二月二十二日第二審更審判決（九十三
年度金上更(二)字第一號，起訴案號：台灣台北地方法院檢察署八
十二年度偵字第一六六七０號、第一六八四一號、第一六九二四
號、第一七０一八號、第一七０一九號、第一七０二０號、第一
七一五０號、第一七七二五號、第一八四一七號、第一八七六０
號、第一九四六三號、第二０三二五號、第二一八九八號、第二
五八四二號），提起上訴，本院判決如下：
    主  文
原判決關於甲○○、乙○○、丙○○、丁○○、戊○○、己○○
、辛○○、庚○○、壬○○、子○○部分均撤銷，發回台灣高等
法院。
其他上訴駁回。
    理  由
一、撤銷發回（甲○○、乙○○、丙○○、丁○○、戊○○、己
    ○○、辛○○、庚○○、壬○○、子○○）部分：
本件原判決認定：上訴人即被告甲○○於民國七十八年一月起至
八十一年七月止，任台灣土地銀行新莊分行（下稱土銀新莊分行
）經理，於八十一年七月間調任同行士林分行經理，陳炳耀（業
經更(一)審判處有期徒刑二年，緩刑五年確定）於八十一年間任土
銀新莊分行徵信承辦員，負責受理客戶貸款之徵信調查工作，二
人均係依據法令從事公務之人員。甲○○於擔任土銀新莊分行經
理期間，與台北縣誠信代書事務所負責人即被告乙○○因私人間
金錢借貸及業務上往來而熟識，乙○○經其夫周賢銘之家人周賢
豪介紹，與在台北市○○○路○段八八巷五號一樓經營台陸旅行
社有限公司（下稱台陸公司）之吳秋菊（經更(一)審以行賄罪判處
有期徒刑四年，禠奪公權二年確定）結識；因吳秋菊經營公司需
資金週轉，遂徵得不知情之許張秋美、吳建佶、李麗玲、吳美雯
、陳界旭、陳麗珠、張瑞和、許顯謀等人同意，由渠等出名向乙
○○購買如原判決附表一編號一至十所示之房地（所有權移轉時
間分別如該附表一所示），並由乙○○介紹吳秋菊向甲○○任職
之土銀新莊分行辦理擔保及信用貸款（詳如該附表一編號一至四
及六至九所示），詎甲○○明知該附表一所示之房地均係吳秋菊
以人頭出名購置，彼等申貸之金額又皆超過該不動產擔保之價值
，且彼等收入不高，無法清償鉅額貸款本息，竟基於行使公務員
明知為不實之事項而登載於職務上所掌公文書之概括犯意，於任
職土銀新莊分行期間，先授意負責貸款徵信工作之陳炳耀、鄭明
雄（業經第一審判決無罪確定），就該附表一編號一至四及六至
九所示之房地辦理徵信時，對建物、土地儘量高估，俾使吳秋菊
能貸得其預期之金額，如估價金額未能滿足其申貸額時，則再由
甲○○利用其經理核放信用貸款之權額，給予信用貸款，以滿足
各貸款人欲申貸之數額，陳炳耀雖明知該附表一編號一至四及六
至九之房屋，因有一定之面積、屋齡、結構、樓層及坐落地點等
客觀條件，不得為超額評估，然因甲○○授意，仍在其職務上所
掌如原判決附表一所列貸款戶之信用個人調查報告之公文書，虛
偽登載：「附表一編號一許張秋美之全戶收支資料：八十年收新
台幣（下同）三百萬，支一百五十萬」、「附表一編號二之吳建
佶全戶收支資料：收三百五十萬元，支一百七十五萬元；另在調
查綜合意見加註：吳君現為會計事務所會計員」、「附表一編號
三之李麗玲全戶收支資料：收一百九十萬，支五十萬」、「附表
一編號四之吳美雯全戶收支資料：收三百四十萬，支一百二十五
萬」、「附表一編號六之陳麗珠全戶收支資料：收五百萬，支二
百五十萬」、「附表一編號七之張瑞和全戶收支資料：八十年收
三百萬，支一百萬」、「附表一編號八之吳秋菊全戶收支資料：
八十年收三百萬，支一百五十萬」、「附表一編號九之許顯謀全
戶收支資料：八十年收四百萬，支二百萬」等不實事項，並將上
開公文書呈經不知情之副理鄭明雄審核後，轉呈甲○○，甲○○
則據此本於其經理職權核准各該貸款，使吳秋菊順利貸得如該附
表一編號二至四及六至九所示之擔保及信用超額貸款，足以生損
害於台灣土地銀行及許張秋美等人。迨八十一年七月下旬，甲○
○調任台灣土地銀行士林分行（下稱土銀士林分行）經理後，吳
秋菊原在土銀新莊分行申貸之逾值貸款，為接任之翁姓經理察覺
，於吳女擬往土銀新莊分行完成該附表一編號二之二、編號六所
示之信用貸款時，經接任之翁姓經理拒絕，乃轉往甲○○任職之
土銀士林分行，央求甲○○予以信用貸款，甲○○明知各該貸款
戶均屬人頭，並無清償能力，竟分別再予核貸信用貸款三十萬元
、一百九十五萬元，以滿足吳秋菊之逾值貸款需求。嗣吳秋菊於
八十一年九月間，擬再以該附表一編號五、十之房地，向土銀士
林分行貸款，甲○○亦要求承辦徵信業務之該分行公務員林忠宗
（經上訴審判處有期徒刑一年六月，緩刑三年確定），以提高建
物加成率之方式，逾值貸款，因林忠宗未予配合，僅提高加成率
為百分之三百二十，致吳秋菊僅能就該附表一編號十部分貸得六
百萬元之抵押貸款，惟因需款孔急，遂再央求甲○○加貸信用借
款六百五十萬元，吳秋菊並提供台陸公司營利事業所得稅申報書
等資料，詎甲○○見該公司於七十八年、七十九年、八十年均屬
虧損（七十八年累積虧損400,286.5元，七十九年虧損1,416,146
元，累積虧損為1,899,324 元，八十年虧損2,480,573 元），以
此情況辦理信用貸款，實有困難，乃將之退回，又囑咐送件之
台陸公司會計吳美雯轉知吳秋菊重新送件，吳秋菊得悉上情，即
基於偽造文書之犯意，由吳秋菊於八十一年十月間，在台陸公司
指示該公司會計葉露蓉偽造八十一年十月二十二日台陸公司股東
會議紀錄一份，指示該公司職員吳美雯偽造股東許文溢、許張秋
美之簽名、吳秋菊則偽造黃豐明、李麗玲之簽名，另由吳秋菊委
託不詳之人，盜刻渠等印章各一枚盜蓋印文於該會議紀錄上，足
以生損害於台陸公司及許文溢、許張秋美、黃豐明等人，另偽造
不實之台陸公司八十一年度資產負債表及損益表，再併同該公司
之營利事業所得稅結算申報書，送至土銀士林分行，交予甲○○
，甲○○明知台陸公司實際上虧損，吳秋菊檢送之資料內容不實
，仍承前之概括犯意，將上述資料交予該分行徵信承辦人林忠宗
，並指示配合辦理，經林忠宗前往台陸公司訪查後，明知台陸公
司於七十九年、八十年均屬負債，竟因甲○○指示而於其職務上
所掌調查報告公文書內之財務狀況及償債能力欄，不實填載台陸
公司七十八年、七十九年度無負債情形，且於業務現況與展望欄
，填載該公司經營四年中應有獲利能力，經訪談後該公司就本案
借款尚具償還能力等字樣。甲○○明知台陸公司營業狀況不佳，
惟曾使女兒至台陸公司工讀，仍違背職務予以核准該筆六百五十
萬元之信用貸款，並以電話向吳秋菊索賄二十萬元，吳秋菊為使
該筆貸款順利核放，遂基於行賄之概括犯意，囑其職員先後二次
分送十萬元賄款予甲○○。吳秋菊取得上揭逾值不法貸款數月後
，即滯繳全部貸款本息，致各該貸款之擔保品均由法院拍賣，惟
因逾值核貸，致台灣土地銀行遭受重大損失等情，因將第一審就
甲○○部分之科刑判決撤銷，改判仍依牽連犯，從一重論處甲○
○連續依據法令從事公務之人員，對於違背職務之行為，收受賄
賂罪刑（處有期徒刑五年六月，褫奪公權四年）。另以公訴意旨
略稱：乙○○係台北縣誠信代書事務所負責人，竟意圖為自己不
法之所有，並基於概括之犯意，夥同台陸公司負責人吳秋菊，連
續於八十年七月間起至八十二年二月間止，在台北縣、市尋覓中
古屋，由吳秋菊提供不知情之許張秋美、吳建佶、李麗玲、吳美
雯、陳界旭、陳麗珠、張瑞和、許顯謀為人頭出面承購後，再由
吳秋菊提供偽造之台陸公司股東會議紀錄、公司損益表、資產負
債表及許張秋美等人之房屋申貸資料交予乙○○，再將房屋申貸
空白表格交由許張秋美等人簽名、蓋章後，由乙○○填寫申貸金
額，再使許張秋美等人頭互為連帶保證人或為共同發票人以增加
債信，後由乙○○出面，與甲○○洽談行求以每件貸款給付十萬
元不等之代價申貸，經甲○○接受後，即違背職務指示陳炳耀利
用銀行授與徵信人員於徵信時得視房屋地點、位置、使用情形予
以加成計算之加成率，將原判決附表一所示之房屋超估市價，並
偽填徵信資料、房屋放款調查報告授信審核書等相關借款人收支
情形欄，同時指示林忠宗製作有關台陸公司貸款之不實評估報告
及補充說明，虛偽記載台陸公司因部分承辦大陸旅行業務，營業
收入無法入帳，營業前景，亟須資金挹注等語，以提高台陸公司
之可貸性，在土銀新莊分行及士林分行超額貸款，乙○○、吳秋
菊於貸得前述款項後，僅付息三個月即陸續延滯繳本息，致供貸
款擔保之房地均由法院拍賣，使台灣土地銀行遭受重大損失，因
認乙○○涉犯刑法第二百十五條、第二百十條、第三百三十九條
第一項、第二百十六條、第二百十七條第二項、第二百零一條第
一項、第二項等罪嫌等語。而經審理結果，認乙○○被訴之上開
罪嫌，尚屬不能證明，因將第一審科刑判決關於乙○○部分撤銷
，改判諭知乙○○無罪。復以公訴意旨略稱：被告丙○○係台灣
省合作金庫雙連支庫（下稱合庫雙連支庫）經理，被告丁○○、
戊○○則為該支庫放款兼徵信人員，均係依據法令從事公務之人
員，被告己○○則係基隆市傑復建設公司負責人，為謀取暴利自
八十年十二月間起至八十一年四月間止，陸續在台北市搜購低價
之老舊房屋，並以知情之毛國芳、徐榮光及王水森（均經判決無
罪確定），或由王水森提供不知情之女兒王怡欣及不知情之王派
堂等人為人頭，購買如原判決附表二所載之房地，並登記為名義
所有權人，再由己○○基於概括犯意，持以向合庫雙連支庫，為
該附表二編號十一至十四所載之超額貸款，復由丙○○違背其職
務，基於圖利己○○之概括犯意，指示該支庫貸款承辦及徵信調
查人員丁○○、戊○○違背職務，對於己○○據以申請貸款之房
屋，均提高其加成率及偽填徵信資料，將供貸款之房屋價值高估
而逾時價，另每件貸款案，再由丙○○准予信用貸款二百萬元，
致使己○○得以詐貸七千七百八十萬元之不法利益（詳如該附表
二編號十一至十四所載），事後己○○約於三至六個月延滯繳納
本息任由法院拍賣供擔保之不動產，致合庫雙連支庫蒙受重大損
失。又被告辛○○為台北市○○○路○段一六二號二樓鴻泊企業
有限公司實際負責人，竟意圖為自己不法之所有，連續於八十年
二月二十六日起，夥同被告庚○○、劉榮顯（劉榮顯係台灣省合
作金庫退休人員，通緝另結）與知情之人頭陳秀美、葉美蓉、許
吉禮、賴俊嘉、何賢明、吳輒鳩、王維、蔡文龍、周金珠（均經
判決無罪確定），在台北市各處購買低價房屋後，透過劉榮顯熟
識之台灣省合作金庫人員，取得合庫雙連支庫當時經理丙○○及
經辦人員戊○○、丁○○之協助，以所購買如原判決附表二所示
之房地為抵押品向該支庫辦理貸款；丙○○、丁○○、戊○○即
基於圖利辛○○、庚○○、劉榮顯之共同犯意聯絡及概括犯意，
明知辛○○等人利用陳秀美等人為人頭，意圖詐貸，不僅未確實
徵信及對保，且故意違反台灣省合作金庫放款作業規定，利用建
物加成率之調整，將辛○○等人申貸之房屋價格高估而逾時價，
再據此依照台灣省合作金庫頒布之貸款最高成數核貸，另再由丙
○○依其經理權限，貸予各該人頭貸款人二百萬元至七十萬元不
等之信用貸款（以加強擔保方式為之），致使辛○○等人共計詐
貸一億三千七百二十萬元（詳如該附表二所載）。辛○○等人於
貸款得逞後，二至六個月即延滯繳納本息，任由法院拍賣抵押品
，致合庫雙連支庫蒙受重大損失，因認丙○○、丁○○、戊○○
涉犯戡亂時期貪污治罪條例第六條第四款、刑法第二百十三條、
第二百十六條等罪嫌，己○○涉犯刑法第三百三十九條第一項之
詐欺取財罪嫌、辛○○、庚○○涉犯刑法第二百十七條第一項、
第二百十條、第二百十六條及第三百三十九條第一項等罪嫌。而
丁○○利用職務上機會，幫助己○○詐貸得逞，事後收受己○○
所贈價值一百餘萬元之白色積架轎車乙輛，因認丁○○又另涉犯
戡亂時期貪污治罪條例第四條第六款之罪嫌等語。而經審理結果
，認丙○○、丁○○、戊○○、己○○、庚○○、辛○○等人被
訴之上開罪嫌，均屬不能證明，因將第一審科刑判決關於丙○○
、丁○○、戊○○、己○○、庚○○、辛○○等部分均撤銷，改
判諭知丙○○、丁○○、戊○○、己○○、庚○○、辛○○等人
均無罪。又以公訴意旨略稱：被告子○○（原名李文華）與其前
妻陳依穠（原名陳淑媛，已離婚，業經上訴審以行賄罪判有期徒
刑一年六月，上訴經本院駁回確定），因從事房地產買賣，而與
從事房屋仲介之代書馬連波（業經上訴審以行賄罪判處有期徒刑
一年八月，上訴經本院駁回確定）熟識，七十九年六月間，馬連
波介紹子○○夫妻向崇人醫院負責人柯麗卿購買崇人醫院坐落台
北縣中和市○○路○段五、七、十一號二至七層房屋、基地及該
醫院經營權，柯麗卿出價建物、基地八千一百萬元，經營權四千
萬元，合計為一億二千一百萬元，子○○夫妻明知渠等並無資力
，惟馬連波表示以子○○身分，再透過其關係，可向中國農民銀
行貸得一億一千萬，子○○夫妻乃共同意圖為自己不法之所有，
由子○○出面邀約李德初、黃頌恩、劉元第醫師及林恩威、陳傳
訊（以其妻陳麗芬名義）入股為該醫院股東，並以前開股東及陳
依穠共同為買受人，向柯麗卿以一億一千五百萬元購入崇人醫院
土地、建物及經營權，並於合約中載明買賣總價款中之一億一千
萬元係向銀行貸款給付，嗣子○○夫妻委託馬連波辦理貸款手續
，馬連波即透過鄰居郭隆雄（業經更(一)審判決無罪確定）介紹，
結識時任中國農民銀行儲蓄部經理之被告壬○○，並要求壬○○
如數貸予一億一千萬元，同時約定事成後給馬連波、郭隆雄、壬
○○佣金，而子○○夫妻及馬連波為求順利貸得貸款，復私自勾
結財團法人中華聯合徵信中心之鑑價承辦人員即被告癸○○，並
以一百五十萬元之代價，請癸○○將市價不值一億元之崇人醫院
不動產及醫療器材高估價值達一億六千餘萬元，並由子○○夫妻
、馬連波偽造崇人醫院不動產買賣契約，將原先一億一千五百萬
元買賣價款偽造為一億七千萬元，同時又偽造崇人醫院股東會議
紀錄後，再由馬連波、郭隆雄轉交壬○○，以提高擔保品價值。
七十九年九月間，子○○等人即以李德初名義代表崇人醫院申貸
六千萬元，另以李德初、黃頌恩、陳麗芬、陳淑媛、劉元第、林
恩威等人以修繕房屋名義，申貸信用貸款五千萬元之違規分散貸
款方式（李德初申貸八百十萬元、陳麗芬申貸八百十萬元、黃頌
恩申貸七百六十萬元、劉元第申貸九百十萬元、陳依穠申貸九百
萬元、林恩威申貸八百十萬元），向農民銀行申貸一億一千萬元
，壬○○係依據法令從事公務之人員，明知該案有違規貸款（按
中國農民銀行規定個人修繕貸款不得超過四百萬元）及擔保品不
足之超貸情形，竟基於圖利子○○等人之犯意，利用職權將該授
信案交代襄理林永三（業經第一審判決無罪確定）轉交承辦人員
林美雲、伊英妹（該二人業經第一審判決無罪確定），林、伊二
人受命辦理本件貸款後，明知李德初等人以修繕房屋為名申貸，
其金額不得超過四百萬元及借款人不得互為保證人，竟因壬○○
授意，亦基於圖利子○○等人之犯意，均准其所貸，在逐級呈送
後由壬○○核准。另外崇人醫院抵押貸款部分，壬○○亦授意承
辦人員陳陽及襄理楊德泰（該二人均經第一審判決無罪確定），
就崇人醫院徵信調查報告為不實之記載，陳、楊二人乃基於圖利
子○○等人之犯意聯絡，由陳陽在調查報告中，偽載訪問院長李
德初，李某稱該醫院買賣價格為一億七千萬元，以配合癸○○之
鑑定報告（崇人醫院名下之不動產及醫療器材，癸○○鑑定為一
億六千餘萬元），呈由楊德泰蓋章通過後，再由壬○○蓋章核定
。而後由不知情之承辦人員王文瑞簽請提報放款審議委員會討論
後，由壬○○核准該筆一億一千萬元貸款案。而申貸所得款項，
其中部分由中國農民銀行儲蓄部直接轉帳塗銷該擔保品前手同銀
行營業部之八千一百萬元貸款，餘款由馬連波、子○○出面提領
後，子○○乃交付馬連波三百三十萬元，其中馬連波留下一百十
萬元充作個人介紹買賣之佣金，其餘二百二十萬元則交予郭隆雄
，由郭某、壬○○均分，其他則由子○○用作支付柯麗卿買賣尾
款之用。子○○取得前述貸款後，即將崇人醫院不動產移轉登記
至陳依穠名下，而取得崇人醫院不動產所有權及經營權等不法利
益，事後拒繳本息，形成巨額呆帳，對中國農民銀行造成極大
損害，因認壬○○涉犯戡亂時期貪污治罪條例第四條第六款、第
六條第四款、刑法第二百十三條、第二百十六條等罪嫌，子○○
涉犯刑法第二百十條、第二百十六條、第二百十五條、戡亂時期
貪污治罪條例第十一條第一項及刑法第三百三十九條第一項之罪
嫌等語。而經審理結果，認壬○○、子○○被訴之上開罪嫌，均
屬不能證明，因將第一審關於壬○○、子○○之科刑判決部分均
撤銷，改判諭知壬○○、子○○均無罪（癸○○部分，另從程序
上駁回，詳如後述）。
惟查：（一）有罪之判決書，應記載認定犯罪事實所憑之證據及
其認定之理由，刑事訴訟法第三百十條第一款定有明文，而認定
事實所憑之證據，須確實存在，倘判決書內所記載之證據，與卷
內筆錄或證物之內容不相適合，則其判決之根據，實際上並不存
在，自屬採證違法。依原判決理由說明，係以甲○○於八十二年
七月十四日檢察官訊問時供稱：「（問：你在調查局台北市調查
處所講的對否？）對的，我很後悔做錯」（見偵字第一七０一九
號卷第十七頁背面），作為認定甲○○八十一年十月間曾向吳秋
菊索賄二十萬元，吳秋菊則將該二十萬元賄款分二次每次十萬元
交予甲○○之證據之一；惟甲○○於台北市調查處乃供稱：「我
答應給乙○○、吳秋菊作這些貸款，係自八十年初之過年開始，
每逢年節乙○○即主動至我家持水果禮盒，禮盒內夾放現鈔五萬
元、十萬元不等，另平素間有時乙○○送貸款案件至銀行前後，
亦會以同一手法在水果禮盒中放置五萬元、十萬元不等至我家將
錢送給我」、「我自八十年初至八十二年初，二年間我總計收取
乙○○主動提出之賄款約有八十萬元」、「八十一年三、四月間
乙○○主動持水果禮盒內置十萬元至我家，並向我表示希望我在
台陸旅行社等有關之貸款申請案中予以方便作高額貸款」（見同
上卷第六頁），嗣於檢察官訊問時則供稱：「（問：你承認收到
賄款八十萬元是否對的﹖）對的」（見同上卷第十七頁背面）；
甲○○似從未供稱：伊以電話向吳秋菊索賄二十萬元，吳秋菊為
使貸款順利核貸而囑台陸公司職員先後二次分送十萬元予伊等語
；則原判決執甲○○上引偵查中供述，作為認定前開犯罪事實之
證據資料，顯與上引甲○○偵查筆錄之內容，不相符合，此部分
採證法則之運用，自屬於法有違。（二）科刑之判決書，對於犯
罪事實必須詳加認定，而後於理由內敘明其認定犯罪事實所憑之
證據及其理由，方足以資論罪科刑，其所載事實、理由與所宣告
之主文，尤必相互一致，否則即與法定程式不符，其判決自難謂
為非違法。原判決事實認定：「甲○○以電話向吳秋菊索賄二十
萬元，吳秋菊為使該貸款順利核放，乃囑其職員先後二次分送十
萬元賄款予甲○○」（見原判決正本第六頁第十三行至第十五行
）；如若無誤，則甲○○對於違背職務之行為，雖係分二次收受
各十萬元之賄賂，惟其乃一次要求賄賂二十萬元，事後分二次收
受，應屬單一決意之接續實施，並非連續犯，而其理由說明亦係
如此（即違背職務收受賄賂部分，並非連續犯，見原判決正本第
十四頁第五行至第十一行）；惟原判決主文為：「甲○○『連
續』依據法令從事公務之人員，對於違背職務之行為，收受賄賂
」之宣告，自有判決理由矛盾之違法。（三）證人吳金榮於第一
審雖證稱：「支票是洪廷祥交給我的，經過交換，此事大都是我
太太處理，我在鶯歌作生意，我不認識甲○○，也沒有交錢給他
」（見第一審卷第三宗第一一二頁），惟其妻張慧滿於同次訊問
時乃證稱：「（問：支票是何人給的﹖）洪廷祥給我的，沒有轉
交給別人，直接寫我先生帳號存入」、「洪廷祥是早有認識是朋
友，也有金錢來往」（見同上卷第一一四頁）；則洪廷祥究係將
系爭支票交予吳金榮？抑或張慧滿？吳、張二人所證，尚非完全
相同，而洪廷祥為何交付系爭支票﹖原審亦未調查釐清，即遽認
甲○○所辯未收受洪廷祥交付之賄款支票等語為可信，自屬率斷
，而有證據調查未盡之違法。（四）刑事訴訟法第四十二條第一
項規定：「搜索、扣押及勘驗，應製作筆錄，記載實施之年、月
、日及時間、處所並其他必要之事項」；即法院實施勘驗，應作
成勘驗筆錄，其程序始屬合法。依原判決理由說明，係以：「許
張秋美、吳建佶、李麗玲、吳美雯、陳界旭、陳麗珠、張瑞和、
許顯謀等人於各該貸款文書內之簽名，均不相同，顯非出自同一
人，且以肉眼觀察核與渠等在警詢及偵查中之署押，亦相符合」
，乃為前開貸款文書，均係彼等親自簽名，並無偽造情事之認定
；並據之說明乙○○被訴偽造文書及偽造有價證券等罪嫌，俱屬
不能證明。惟原審究係如何勘驗觀察，而認定上開筆跡非出於同
一人或相互合？卷內並無資料可憑，此部分採證法則之運用，
自屬於法有違。（五）原判決附表二編號十一王怡欣、編號十二
徐榮光等二件貸款案，其供擔保之不動產，經實施民事強制執行
之法院委託國聯不動產鑑定公司及財團法人台灣經濟力中心鑑定
後，核定拍賣底價，固然分別為二千三百五十萬元、二千九百七
十五萬元，該金額雖高於丁○○評估之放款總值，惟依卷附台灣
省合作金庫放款擔保品處理細則規定，建物與土地合計之擔保放
款總值，不得超逾時價之七成；則丁○○就上開不動產簽擬准予
核貸二千二百五十萬元、二千一百五十萬元，即已逾法院前開核
定拍賣底價之七成，據此可否認定丁○○有高估上開不動產現值
，以提高放款總值之情事﹖仍待研求。又原判決附表二所示貸款
戶申貸之經過，戊○○於台北市調查處已供認：「該十筆房屋貸
款（指附表二所示陳秀美、葉美容、詹素珍、許吉禮、賴俊嘉、
王維、胡民強、蔡文龍、周金珠等十筆貸款），係由我經手承辦
徵信工作，該房屋貸款係由合庫退休職員劉榮顯找經理丙○○洽
辦，再由丙○○指示我依照劉榮顯要求之貸款金額承作，申貸案
件大部分由劉榮顯及庚○○陪同陳秀美等人辦理對保申貸程序。
丙○○在放款審議會議時公開表示，劉榮顯介紹的案件，要借多
少錢，要大家儘量做做看，由於我提出之擬貸金額與丙○○指示
之金額差距甚大，因此，丙○○除指示另給予附擔保貸款或信用
貸款八十萬至二百萬元不等外，另指示我想辦法再酌予提高貸款
金額，我就將不動產調查表有關土地價格之部分重新更改酌予提
高二至三成，幾乎每件均由丙○○指示後修改不動產調查之土地
價格。前述十個貸款案不動產調查表中『評估單價』之金額確係
依丙○○指示後塗改為較高之金額」，「另外我經辦己○○介紹
之貸款案件約有六件，也是依丙○○指示，以塗改不動產調查表
上評估單價之金額達到提高貸款額度之目的。」（見一六八四號
偵查卷第一０九頁至第一一四頁），又承辦附表二編號十至十四
貸款案之丁○○於台北市調查處亦供稱：「王怡欣、徐榮光二件
（即附表二編號十一、十二）係丙○○交辦，丙○○囑告我該二
件核放四千五百萬元，我曾赴現場實地勘查及詢問附近地價房價
，認為要達到經理丙○○要求四千五百萬元尚有一段距離，惟經
理交辦，我也只得朝四千五百萬元完成不動產調查表，各簽給二
千零五十萬元和一千九百五十萬元，另經理依權限各核放信用貸
款二百萬元」、「（問：該二筆房屋前手交易價格總共為二千二
百十六萬元，為何在不動產調查表各寫時價為二千九百五十萬元
及二千八百萬元，總計時價為五千七百五十萬元﹖）因經理丙○
○交辦案件，所以時價上也不得不高估」（見八十二年第一六六
七０號偵查卷第八四頁、第八五頁），嗣於檢察官初訊時仍供認
：上開貸款案件係丙○○交辦要核放四千多萬元，伊係小職員依
照指示辦理等語（見同上卷第十九頁）。而證人即該支庫魏坤讚
復證稱：「在放款審議小組會議中確聽丙○○表示如估價金額無
法符合客戶要求，可再做附擔保貸款」（見第一六九二四號偵查
卷第二五頁背面），證人即雙連支庫襄理廖乾隆亦先後證稱：前
述十件房貸案，我均奉經理丙○○指示辦理，即使我提出異議或
退回，丙○○也會以其他方式批示核予通過等語（見同上卷第三
五頁背面）；諸如貸款戶陳秀美、葉美蓉、詹素珍、許吉禮、王
維、胡民強、周金珠、王怡欣等人之申請貸款案，係分別由劉榮
顯、己○○透過丙○○直接交與丁○○、戊○○承辦，丙○○於
審議會時將戊○○、丁○○之估價予以批改提高過關等語（同上
卷第三三頁、第三四頁）。而台灣省合作金庫副理賴錦仁就上開
貸款過程亦證稱：上述貸款案之核放，雖曾召開放款審議小組討
論，但都由經理丙○○一人決定貸款金額，我們根本無法表示意
見等語（同上偵卷第三八頁）。則原判決執：「原判決附表二所
示之十七筆放款，分別由任帳戶管理員之戊○○、丁○○依台灣
省合作金庫之規定徵信及簽註初審意見，送由另一帳戶管理員核
定，再經襄理、副理審核，再轉由經理核定，足認前開貸款均係
依有關規定評估及核貸，且均經台灣省合作金庫覆核後，始予核
貸」，說明：上述放款作業，尚非丙○○、戊○○、丁○○所能
決定等語，顯與上引卷內筆錄之內容不符，原判決該部分有利於
丙○○、戊○○、丁○○之論斷，是否有據﹖亦待調查釐清。（
六）依卷內證據資料所載，原判決附表二編號八、九所示供擔保
之不動產，均位於華西街之風化區，前所有人陳秋瑾出售時，歷
經一年仍無人問津，又皆位於四樓，價值原本不高，嗣以六百二
十萬元售出等情，業據證人陳秋瑾證述在卷（見第一九四六三號
偵查卷第一二六頁、第一二七頁，第一審卷第三宗第一八二頁背
面）；況且該屋屋齡高達十八年，位於風化區，又在四樓不能開
市營業，即令樓下馬路人潮擁多，亦不致影響其價值，該建物加
成率應屬甚低，戊○○竟按加成率百分之二百六十計算評估價值
，是否有高估現象﹖又該附表編號一、二房屋，屋主向前手購買
之價格合計為二千八百萬元，該附表編號三、六、八、九、十、
十一、十二、十三、十四等不動產，買進價格分別為九百八十萬
元、八百三十萬元、六百二十萬元（八、九合計）、六百八十萬
元、二千二百十六萬元（十一、十二合計）、一千一百萬元、一
千零四十萬元，甫經轉手，戊○○、丁○○竟將上開不動產之時
價分別評估如原判決附表二所示，兩相比對，其估價是否顯逾買
進價格﹖有評估建築物時價專業素養之戊○○、丁○○，就此情
形能否諉稱不知﹖再以台灣省合作金庫辦理擔保貸款總值，不得
超過時價七成，如就各筆之貸款值除以坪數之後，每筆不動產之
每坪價格，是否均屬顯逾市價﹖該附表編號十七所示之不動產，
經第一審法官赴現場履勘，發現係位於台北市第一殯儀館與行天
宮間，為屋齡十七年之老舊公寓建築，樓下為棺木公司，左右皆
為葬儀社，以該不動產貸款及坪數核算，每坪單價為三六．０四
萬元，若再以七成之風險換算成時價，每坪竟達五一‧四九萬元
；丁○○、戊○○服務銀行多年，丙○○又長期從事貸放業務，
就此高估情事，能否推稱不知﹖原判決就前揭不利於丁○○、戊
○○、丙○○之證據，未加審認、說明，即逕為丁○○、戊○○
、丙○○無罪之論斷，自屬速斷，且有理由不備之違法。（七）
採為判決資料之證據，必須與其認定之事實相互適合，若與所認
定者不生關聯，即不足採為自由判斷之資料。依卷附台灣省合作
金庫總庫各級人員授信權責規定，分行經理對一般擔保放款之權
限為二千萬元，對無擔保部分為二百萬元，惟該分行經理核定放
款金額是否在其權限內，與其所為是否涉及刑事責任，並無必然
關係；換言之，縱令其核定之放款金額未逾授權，亦仍有應擔負
刑事責任之可能（如供擔保之不動產，顯無價值，仍違法高估，
核定未逾授權之放款等情形是）。則原判決以其附表二所示之信
用貸款部分，無論在一般擔保或無擔保方面均在台灣省合作金庫
分行經理權限範圍內云云，為丙○○、丁○○、戊○○無圖利他
人之論斷，此部分採證法則之運用，自難謂為適法。（八）除刑
事訴訟法有特別規定外，已受請求之事項未予判決者，其判決當
然為違背法令，為該法第三百七十九條第十二款所明定。依起訴
書就己○○涉嫌部分之犯罪事實及證據並所犯法條欄分別記載：
「丙○○係雙連支庫前經理，丁○○、戊○○為該支庫放款兼徵
信人員，己○○為基隆市傑復建設公司負責人，為謀取暴利自八
十年十二月間起至八十一年四月間止，連續在台北市搜購價格低
廉之老舊房屋，並以知情之毛國芳、徐榮光、王水森，及由王水
森提供不知情之女兒王怡欣及王派堂等人為人頭購買如附表二（
指起訴書）所載之房屋，並登記為名義所有權人，再由己○○基
於概括犯意，持向雙連支庫，為該附表二編號十一至十四所載之
超額貸款，復由丙○○違背職務，基於圖利己○○之概括犯意，
指示該支庫貸款承辦人及徵信調查人員即丁○○、戊○○違背職
務，對於己○○申請貸款之房屋，分別提高加成率及偽填徵信資
料，將該貸款房屋予以提高而逾時價，另每件貸款案，再由丙○
○准予信用貸款二百萬元，使己○○得以詐貸七千七百八十萬元
之不法利益」（見起訴書第五頁第十四行至第六頁第七行）、「
己○○與承辦人員丁○○、經理丙○○、戊○○、廖乾隆、賴錦
仁涉有共同偽造文書犯行，堪以認定」（見起訴書第十五頁第十
六行、第十七行）；則檢察官顯已就己○○與丁○○等人共犯行
使公務員登載不實文書罪嫌部分，提起公訴，原判決就己○○被
訴之上開事實，是否構成刑法第二百十六條、第二百十三條之行
使公務員登載不實文書罪，未予裁判，顯有已受請求之事項未予
判決之違法。（九）證據之證明力，固由法院自由判斷，惟其判
斷仍須受經驗法則及論理法則之支配。卷查劉榮顯出名向陳秋瑾
購得原判決附表二編號八、九所示之不動產後，再經由庚○○找
來胡民強及本身尋得之蔡文龍，另行偽造八十年四月十九日之買
賣契約二份（見台灣台北地方法院檢察署八十二年第一九四六三
號偵查卷第五五頁至第六五頁），其方式係以空白契約囑不知情
之蔡文龍簽名，而該契約下之簽名及印文均係偽造非原賣主陳秋
瑾、陳鼎根所為，業據證人陳秋瑾及蔡文龍分別供證在卷（見第
一九四六三號偵卷第一二六頁、第一二七頁，第一審卷第六宗第
一二一頁），並有上開偽造之買賣契約書影本二份附卷可稽；而
上述偽造之契約二份，係經由劉榮顯提出於雙連支庫，俾供辦理
貸款等情，復據許勝峰、賴俊仁、陳榮宗分別供述在卷；則綜合
整個申辦貸款過程及貸得款項之流向，辛○○、庚○○與劉榮顯
就上開行使偽造私文書犯行，是否有犯意聯絡及行為分擔﹖能否
僅憑係劉榮顯持上開偽造之買賣契約書向雙連支庫申辦貸款，即
逕認曾共同參與申辦本件貸款事宜之辛○○、庚○○，就劉榮顯
偽造及行使該偽造之私文書行為，均不知情﹖仍待調查釐清。又
卷附之七十九年七月十日崇人醫院一億七千萬元買賣契約書內，
陳依穠（原名陳淑媛）之署押及印文，與陳女於辦理本件申貸案
相關文件內（切結書、申請書、對保單）所為之署押及偵審中應
訊後所為之署押，其字跡、神韻是否相符﹖該契約內劉元第、黃
頌恩、李德初等人署押下方之地址欄記載「路」、「巷」等字跡
與子○○所撰訴狀內之相同文字互相比對，其字跡、特徵、筆勢
是否相同﹖況且以一億一千五百萬元之對價向前手買入崇人醫院
，如據實提出，以國內金融機關按交易價格減價核貸之慣例，能
否足額貸得一億一千萬元之申貸數額﹖子○○對此可否諉稱不知
﹖是否係子○○為順利取得一億一千萬元之高額貸款，而參與偽
造該份買賣契約﹖有否其他利害攸關之人願干冒刑責而偽造﹖原
判決俱未調查、審認及說明，即遽認子○○無偽造上開私文書之
故意，自有證據調查未盡及理由不備之違法。（十）刑法第二百
十條所稱足生損害於公眾或他人，以有損害之虞為已足，不以實
際發生損害為要件。本件起訴書犯罪事實欄記載：「子○○（原
名李文華）夫妻、馬連波偽造崇人醫院之不動產買賣契約，將原
先一億一千五百萬元之價款偽造為一億七千萬元，同時偽造崇人
醫院股東會議紀錄，再由馬連波、郭隆雄轉交壬○○，以提高崇
人醫院價值。七十九年九月間，子○○等人即以李德初代表崇人
醫院申貸六千萬元，另以李德初、黃頌恩、陳麗芬、陳淑媛、劉
元第、林恩威等人以修繕房屋名義申貸信用貸款合計五千萬元之
違規分散貸款方式（李德初八百十萬元、陳麗芬八百十萬元、黃
頌恩七百六十萬元、劉元第九百十萬元、陳依穠（原名陳淑媛）
九百萬元、林恩威八百十萬元），向農民銀行申貸一億一千萬元
」；如若無誤，則子○○等人行使上開偽造之不動產買賣契約及
會議紀錄，持向農民銀行申辦貸款，縱令各該偽造之私文書，僅
係提供農民銀行內部作為核估貸款數額之參考，然對崇人醫院股
東、貸款銀行及該買賣契約書名義人，似非無生損害之虞，原判
決以子○○行使上開偽造之私文書，不足以生損害於他人合法利
益等語，說明子○○上開行為與刑法上行使偽造私文書罪之構成
要件不合，顯有適用法則不當之違法。（十一）以證人即購買崇
人醫院合夥股東陳麗芬之夫林傳訓於台北市調處供稱：「李文華
告訴我，他認識代書，可向銀行管道超貸」、「他告訴我代書為
馬連波，銀行則為儲蓄部經理壬○○」，與郭隆雄於該處調查時
供認：「我與壬○○係高中同學，彼此交情特殊，非一般公事上
認識的同事間交往關係可相提並論」、「我記得當時馬連波曾帶
了崇人醫院負責人柯麗卿找我，……因馬、柯表示希望能貸得一
億多元，超過土銀分行經理之權限，所以經商議後，決定還是找
農銀儲蓄部壬○○經理辦理，後來仍由我帶著柯麗卿、馬連波去
找壬○○談崇人醫院貸款等事，日後我並應柯麗卿之請託向壬○
○催辦過數次」、「壬○○即答允幫忙，表示要我們先把有關資
料送過去，他能高估就高估，儘量幫忙」，相互印證，則擔任本
件貸款案件審核工作之農民銀行襄理林永三於台北市調處證稱：
「壬○○於七十九年七月底在其經理辦公室召集我、授信科長，
指示我們核貸一億一千萬元給申請人，其中公司戶申貸總價六千
六百萬元，而其經理權責為六千萬元，故此部分核貸六千萬元，
其餘五千萬元則以個人貸款方式湊足」、「上述六份審核表（指
李德初、陳淑媛、黃頌恩、林恩威、劉元第、陳麗芬等人之貸款
審核表）均係依壬○○指示後由代辦科辦理，經我審核的……本
案既經壬○○指示需予核准，所以審查均只是形式」等語，是否
與事實相符﹖原審未加審認，已屬於法有違；又原判決雖以林永
三上開證述與「前開證據不符」，說明林永三前揭證言，不足採
為不利於壬○○之認定，惟未敘明不符之具體理由，亦屬理由不
備。以上，或係檢察官或甲○○之上訴意旨所分別指摘，或屬本
院得依職權調查之事項，應認原判決關於甲○○、乙○○、丙○
○、丁○○、戊○○、己○○、辛○○、庚○○、壬○○、子○
○部分，均仍有撤銷發回更審之原因。又原判決關於甲○○敘明
不另為無罪諭知、乙○○行賄、業務上文書登載不實、詐欺取財
、偽造印章、印文、署押諭知無罪、己○○詐欺取財諭知無罪、
辛○○、庚○○偽造印章、印文、署押、詐欺取財諭知無罪、子
○○行使業務上登載不實文書、詐欺取財諭知無罪等部分，因起
訴書認與發回部分，分別有裁判上一罪關係，均應併予發回。再
依起訴書證據並所犯法條欄之記載，檢察官雖僅起訴己○○涉犯
刑法第三百三十九條第一項詐欺取財罪嫌，惟被告所犯之法條，
依刑事訴訟法第二百六十四條第二項第二款規定，起訴書內雖應
記載，但法條之記載，並非起訴絕對必要條件，若起訴書犯罪事
實欄已載明被告之犯罪事實，縱證據並所犯法條欄漏未記載該部
分所犯法條，仍應認為業經起訴，法院自不受起訴書所載所犯法
條之拘束。本件檢察官起訴書就己○○涉嫌部分之犯罪事實及證
據並所犯法條欄分別記載：「丙○○係台灣省合作金庫雙連支庫
（下稱雙連支庫）前經理，丁○○、戊○○為該支庫放款兼徵信
人員，己○○為基隆市傑復建設公司負責人，為謀取暴利自八十
年十二月間起至八十一年四月間止，連續在台北市搜購價格低廉
之老舊房屋，並以知情之毛國芳、徐榮光、王水森，及由王水森
提供不知情之女兒王怡欣及王派堂等人為人頭購買如附表二（指
起訴書）所載之房屋，並登記為名義所有權人，再由己○○基於
概括犯意，持向雙連支庫，為該附表二編號十一至十四所載之超
額貸款，復由丙○○違背職務，基於圖利己○○之概括犯意，指
示該支庫貸款承辦人及徵信調查人員即丁○○、戊○○違背職務
，對於己○○申請貸款之房屋，分別提高加成率及偽填徵信資料
，將該貸款房屋予以提高而逾時價，另每件貸款案，再由丙○○
准予信用貸款新台幣二百萬元，使己○○得以詐貸七千七百八十
萬元之不法利益」（見起訴書第五頁第十四行至第六頁第七行）
、「己○○與承辦人員丁○○、經理丙○○、戊○○、廖乾隆、
賴錦仁涉有共同偽造文書犯行，堪以認定」（見起訴書第十五頁
第十六行、第十七行）；則檢察官顯已就己○○與丁○○等人共
犯行使公務員登載不實文書罪嫌部分，提起公訴；而刑法第二百
十六條、第二百十三條之行使公務員登載不實文書罪，又非屬刑
事訴訟法第三百七十六條各款所列之案件，檢察官自得就原判決
關於諭知己○○無罪部分提起第三審上訴。又刑法第十條第二項
所稱之公務員定義，已於九十四年二月二日修正公布，九十五年
七月一日施行，案經發回，應注意比較適用，均附為指明。
二、上訴駁回（癸○○）部分：
按最重本刑為三年以下有期徒刑、拘役或專科罰金之罪，經第二
審判決者，不得上訴於第三審法院，刑事訴訟法第三百七十六條
第一款定有明文。又檢察官於事實審言詞辯論終結前，未就原起
訴法條有所爭執，而依起訴書犯罪事實及證據並所犯法條欄之記
載，又顯係不得上訴於第三審之罪者，此既經第二審判決，即不
得上訴於第三審法院。依起訴書犯罪事實欄記載：「子○○夫妻
及馬連波為求順利貸得貸款，私自勾結財團法人中華聯合徵信中
心之鑑價承辦人員即被告癸○○，並以一百五十萬元之代價，請
癸○○將市價不值一億元之崇人醫院不動產及醫療器材高估價值
達一億六千餘萬元，並由子○○夫妻、馬連波偽造崇人醫院不動
產買賣契約，將原先一億一千五百萬元買賣價款偽造為一億七千
萬元，同時又偽造崇人醫院股東會議紀錄後，再由馬連波、郭隆
雄轉交壬○○，以提高擔保品價值」，顯意指癸○○參與者僅係
將市價不值一億元之崇人醫院不動產及醫療器材高估其價值為一
億六千餘萬元；至於上揭不動產買賣契約書及崇人醫院股東會議
紀錄，均係子○○、陳依穠、馬連波所偽造，且癸○○就該部分
行使偽造私文書犯罪，與子○○等人亦無犯意聯絡。而其證據並
所犯法條之記載，亦係如此（即認癸○○所為乃涉犯刑法第二百
十六條、第二百十五條行使業務上登載不實文書罪）。嗣原審復
僅就癸○○被訴行使業務上登載不實文書部分，為癸○○無罪之
論斷；而檢察官於事實審言詞辯論終結前，對癸○○部分為論告
時，或於審判筆錄內未見檢察官論告內容之記載（見第一審卷第
八宗第九四頁背面），或祇先後陳稱：「請依法判決」（見上訴
卷第七宗第四一三頁、更(一)卷第六宗第二八三頁、原審卷第六宗
第二六０頁），從未對原起訴法條有所爭執。茲原審既僅就癸○
○被訴行使業務上登載不實文書部分，為癸○○無罪之判決，而
刑法第二百十六條、第二百十五條行使業務上登載不實文書罪之
法定本刑為三年以下有期徒刑、拘役或五百元以下罰金，復屬於
刑事訴訟法第三百七十六條第一款所列之案件，此部分既經第二
審判決，自不得上訴於第三審法院，檢察官就原判決關於癸○○
部分，竟仍提起上訴，顯為法所不許，應予駁回。
據上論結，應依刑事訴訟法第三百九十七條、第四百零一條、第
三百九十五條前段，判決如主文。
中    華    民    國  九十五  年    八    月  二十四  日
                      最高法院刑事第十二庭
                          審判長法官  林  永  茂
                                法官  洪  文  章
                                法官  蘇  振  堂
                                法官  蕭  仰  歸
                                法官  何  菁  莪
      本件正本證明與原本無異
                                      書  記  官
中    華    民    國  九十五  年    八    月  二十九  日
                                                      Ｅ


司法院資訊處製作；財團法人民間司法改革基金會備份。
